【裁判字號】    99,消債抗,95
【裁判日期】    990727
【裁判案由】    聲請免責
【裁判全文】
臺灣板橋地方法院民事裁定            99年度消債抗字第95號
抗  告  人  甲○○
即 債 務人
代  理  人  李淵聯律師
上列抗告人聲請消費者債務清理更生事件，對於中華民國99年5
月31日本院99年度消債聲字第74號裁定，提起抗告，本院裁定如
下：
    主    文
抗告駁回。
抗告程序費用新臺幣壹仟元由抗告人負擔。
    理    由
一、抗告意旨略以：伊於民國93年5月至94年9月期間所提領的金
    額，其中新臺幣（下同）30萬元用於購買生財工具計程車，
    其餘款項皆為清償其他銀行的最低繳款金額，購買25,000元
    洋酒為嫁女兒唯一必須支付的費用，非浪費行為，珠寶的消
    費金額都是刷卡提領現金，再用現金去繳其他的最低金額，
    所有的消費絕大部分都用於加油，是為了使本人開計程車的
    工作能持續下去，非有投機行為等語，爰提起抗告，請求本
    院廢棄原裁定並准予免責等語。
二、按法院裁定開始清算程序後，債務人有薪資、執行業務所得
    或其他固定收入，而普通債權人之分配總額低於債務人聲請
    清算前2 年間，可處分所得扣除自己及依法應受其扶養者所
    必要生活費用之數額者，法院應為不免責之裁定；但債務人
    證明經普通債權人全體同意者，不在此限，消費者債務清理
    條例第133 條定有明文。本條之立法意旨係為免債務人濫用
    清算程序以獲免責，並敦促有清償能力者，利用薪資、執行
    業務所得或其他固定收入清償債務而受免責，爰以債務人聲
    請清算前2 年間，可處分所得扣除自己及依法應受其扶養者
    所必要生活費用之數額為計算基礎，以為裁定免責之依據，
    進而保障債權人可受最低清償。惟於普通債權人全體均同意
    免除債務人債務之情形，縱渠等分配總額未達上開數額，基
    於私法自治原則，法院自不得為不免責之裁定。準此，倘債
    務人於清算程序開始後，有固定收入作為償債來源而有清償
    能力，且普通債權人之分配總額無法獲得最低清償額之保障
    者，除全體普通債權人均同意免除債務人債務外，法院應為
    不免責之裁定。而該條所謂「其他固定收入」，依上開立法
    意旨，以固定之繼續性收入即屬之，薪資及執行業務所得僅
    為固定性收入之例示，惟非以具勞力所得之性質為必要。次
    按債務人有下列各款情形之一者，法院應為不免責之裁定，
    但債務人證明經普通債權人全體同意者，不在此限：(1) 於
    7 年內曾依破產法或本條例規定受免責；(2) 隱匿、毀損應
    屬清算財團之財產，或為其他不利於債權人之處分；(3) 捏
    造債務或承認不真實之債務；(4) 因浪費、賭博或其他投機
    行為，致財產顯然減少或負擔過重之債務，而生開始清算之
    原因；(5) 於清算聲請前1 年內，已有清算之原因，而隱瞞
    其事實，使他人與之為交易致生損害；(6) 明知已有清算原
    因之事實，非基於本人之義務，而以特別利於債權人中之一
    人或數人為目的，提供擔保或消滅債務；(7) 隱匿、毀棄、
    偽造或變造帳簿或其他會計文件之全部或一部，致其財產之
    狀況不真確；(8) 故意於財產及收入狀況說明書為不實之記
    載，或有其他故意違反本條例所定義務之行為。債務人有前
    條各款事由，情節輕微，法院審酌普通債權人全體受償情形
    及其他一切情狀，認為適當者，得為免責之裁定，消債條例
    第134 條、第135 條分別定有明文。再按債務人依消費者債
    務清理條例向法院聲請更生或清算，應認係債務清理之最後
    手段，蓋經法院裁定開始更生或清算程序後，債務人之生活
    、身分資格、工作權利等或均將受有限制。又該條例所定之
    債務清理程序採雙軌制設計，分為重建型之更生程序及清算
    型之清算程序，其立法目的在使有不能清償或有不能清償之
    虞的消費者，得依其自身負債與清償能力之不同情況，選擇
    不同程序清理其債務，以調整其與債權人及其他利害關係人
    之權利義務關係，保障債權人之公平受償，謀求消費者經濟
    生活之更生及社會經濟之健全發展。上開規定之立法目的，
    在兼顧債權人、債務人雙方之利益，使陷於經濟上困境之消
    費者得以清理債務，利用此兩種不同程序妥適調整債務人與
    債權人及其他利害關係人間之權利義務關係，保障債權人獲
    得公平受償，並謀求消費者經濟生活之更生機會。申言之，
    上開制度並非在使債務人恣意消費所造成之債務，轉嫁予債
    權人負擔；故法律所設債務人免責之制度，應在鼓勵勤勞誠
    實之債務人，而非縱容投機不誠實之債務人奢侈浪費，倘債
    務人於聲請更生或清算前之相當期間內，利用信用金融之機
    會，恣意為非屬通常生活所需之鉅額消費或作奢侈性、浪費
    性之消費，而不在意日後履行返還之能力，反而算計消債條
    例中之免責制度，濫用更生或清算程序以規避其應負擔之償
    還責任，自與前開立法本旨有違。
三、本件各債權人於原審就本件抗告人所為免責之聲請，均表示
    不同意，其等意見如下：
  (一)本件依債權人台新國際商業銀行股份有限公司（下稱台新商
    業銀行）、聯邦商業銀行股份有限公司（下稱聯邦商業銀行
    ）、萬泰商業銀行股份有限公司（下稱萬泰商業銀行）、大
    眾商業銀行股份有限公司（下稱大眾商業銀行）、花旗（台
    灣）商業銀行股份有限公司（係承受美商花旗銀行股份有限
    公司營業之既存銀行）、遠東商業銀行股份有限公司（下稱
    遠東商業銀行）、中國信託商業銀行股份有限公司（下稱中
    國信託商業銀行）、日盛國際商業銀行股份有限公司（下稱
    日盛國際商業銀行）所提出之債務人信用卡及現金卡之消費
    明細表所示，債務人使用台新國際商業銀行信用卡於93年5
    月至94年9 月間提領共計544,000 元，平均每月32,000元，
    集中於93年12月提領11萬元、94年4 月提領22萬元（見原卷
    第14頁）；債務人使用聯邦商業銀行信用卡於94年11月4日
    預預借現金25,000元、95年3 月18日於橡木桶洋酒股份有限
    公司新莊分公司消費3,108 元（見原審卷第18頁）；債務人
    使用萬泰商業銀行現金卡於95年5 月28日申請核准，該年度
    即提領共計3 萬元、94年提領共計8 萬元（見原審卷第22頁
    ）。
  (二)又債務人使用大眾商業銀行現金卡於92年6 月提領40,300元
    ，單筆最高29,000元、於95年9 月8 日提領2 萬元、於93年
    5 月18日提領12,10 0 元、於93年6 月提領40,300元，單筆
    最高25,100元、於93年12月提領20,200元，單筆最高10,100
    元、於94年5 月23日提領101 00元、於94年9 月提領60,200
    元，單筆最高30,100元（見原卷第25頁）；債務人使用美商
    花旗商業銀行股份有限公司信用卡於94年7 月24日分別申請
    「即有卡友即利金」貸款分24期償還，每期為4,167 元及71
    0 元、於98年12月28日預借現金1 萬元、95年3 月22日於橡
    木桶洋酒股份有限公司消費4,194 元（見原卷第28-43 頁）
    ；債務人使用遠東國際商業銀行信用卡於93年10月7 日申請
    代償10萬元、於93年10月18日預借現金1 萬元、分別於95年
    1 月5 日及95年1 月16日於家福股份有限公司- 三重店一般
    消費30,380元及10, 373 元、95年3 月15日於家福股份有限
    公司- 三重店珠寶消費共計6,000 元，單筆最高5,000 元（
    見原審卷第46頁）
  (三)另債務人使用中國信託商業銀行信用卡於93年11月預借現金
    3 萬元，單筆最高2 萬元、於94年1 月預借現金3 萬元，單
    筆最高2 萬元、94年1 月12日於特力翠豐股份有限公司分別
    消費1,467 元及5,898 元、於94年6 月6 日預借現金1 萬元
    、於94年7 月1 日預借現金2 萬元、於94年7 月8 日預借現
    金1 萬元、於94年7 月8 日通信貸款12期，每期償還12,160
    元、於94年10月26日預借現金2 萬元、95年1 月16日於家福
    股份有限公司- 三重消費31,11 9 元；債務人使用中國信託
    商業銀行現金卡於93年6 月28日提領30,100元、於93年7 月
    6 日提領9,100 元、於93年3 月13日提領10,100元、於94年
    6 月9 日提領20,100元、於94年7 月4 日提領4,100 元、於
    94年11月2 日提領3,100 元（見原審卷第49-75 頁）；債務
    人使用日盛國際商業銀行信用卡於92年12月預借現金1 萬元
    、於93年12月31日預借現金1 萬元、於93年1 月15日預借現
    金2 萬元、於93年1 月25日預借現金1 萬元、於93年2 月19
    日預借現金5,000 元、於93年5 月27日預借現金5,000 元（
    見原審卷第78-99 頁）。
四、依債務人上開消費及預借現金之金額、次數及消費明細內容
    等，可認債務人並未謹慎消費、撙節開支，節省生活非必要
    性之支出以求致力還款予各債權人，反以辦理現金卡、信用
    卡之方式，為大量、非必要性之消費支出行為，致負擔過重
    之債務。抗告人迄今並未就提領現金用途部分並未舉證以實
    其說，尚難採信。矧依上開債務人信用卡、現金卡之消費明
    細表、交易明細表所示，以及債務人所自陳之收入、支出情
    形，堪認債務人有「因浪費、賭博或其他投機行為，致財產
    顯然減少或負擔過重之債務，而生開始清算之原因」情事存
    在。
五、免責制度係經濟陷於困境債務人之最後救濟手段，是法院於
    審酌普通債權人全體受償情形及其他一切情狀後，如認免責
    為適當者，始得裁量以裁定免責，以保障債權人受償之合理
    及公正，並利債務人更生而重新出發。債務人如明知其經濟
    狀況不佳，猶恣意揮霍、投機，生活支出超過個人收入所應
    支出之程度，或心存倖冀以一時之投資以博取大利益，致負
    擔更大債務，於清算之原因即有可歸責性，為避免過大之道
    德風險，於清算程序終結後，尚不宜使之完全免責。承上抗
    告人之消費明細所示，其預見負債已有不能清償之虞後，並
    未檢討其理財及消費狀況，養成節儉習慣，仍維持慣常之消
    費習慣，大量為信用卡餘額代償、預借現金及信用貸款之行
    為，並以信用卡刷卡投資，依一般吾人生活經驗以觀，難認
    係一般為支出從事生活所必須之消費。因此，實足堪認抗告
    人確有因浪費、投機行為致財產減少或負擔過重之債務，而
    生清算之原因，則依前揭消債條例第134 條第4 款規定，應
    為不免責之裁定。原審裁定不予免責，核無違誤，抗告意旨
    指摘原裁定不當，求予廢棄並更為裁定，為無理由，應予駁
    回。
六、據上論結，本件抗告為無理由，依消費者債務清理條例第11
    條第2 項、第15條，民事訴訟法第495 條之1 第1 項、第44
    9 條第1 項、第95條、第78條，裁定如主文。
中    華    民    國    99    年    7     月    27    日
                  民事第二庭  審判長法  官  陳麗玲
                                    法  官  張筱琪
                                    法  官  吳振富
以上正本證明與原本相符
本裁定不得再抗告
中    華    民    國    99    年    7     月    27    日
                                    書記官  李宏明

司法院資訊處製作；財團法人民間司法改革基金會備份。
